【裁判字號】    96,上訴,2315
【裁判日期】    970314
【裁判案由】    毒品危害防制條例等
【裁判全文】
臺灣高等法院刑事判決                96年度上訴字第2315號
上  訴  人  臺灣基隆地方法院檢察署檢察官
被      告  乙○○
選任辯護人  扶助律師吳宜財
上列上訴人因被告毒品危害防制條例案件，不服臺灣基隆地方法
院95年度訴字第1007號，中華民國96年4月30日第一審判決（起
訴案號：臺灣基隆地方法院檢察署95年度偵字第5037號），提起
上訴，本院判決如下：
    主  文
原判決撤銷。
乙○○共同運輸第三級毒品，處有期徒刑伍年貳月。扣案之液態
第三級毒品愷他命（驗餘淨重合計壹萬玖仟肆佰玖拾伍點捌公克
，純度約百分之參點零貳）及塑膠桶肆個均沒收。
    事  實
一、乙○○（綽號奧力薇）素行不良。曾於91年間因販賣第三級
    毒品罪經本院判處有期徒刑1年3月，又因偽造私文書罪、竊
    盜罪及施用第一、二級毒品罪，於95年間經法院判處有期徒
    刑3月、2月、7月及3月，又因傷害罪經判處有期徒刑1年6月
    （不構成累犯）。與案外人甲○○（另案由臺灣桃園地方法
    院檢察署檢察官起訴，先經臺灣桃園地方法院判處有期徒刑
    5年2月，嗣經本院撤銷原判決，改判無罪，下稱「甲○○前
    案」）係朋友關係，而甲○○自民國92年4月間某日起，即
    借住在其友人楊昕瑩（原名楊美珠）與邵志銘（另案由臺灣
    桃園地方法院檢察署檢察官為不起訴處分）所承租，位於基
    隆市○○區○○路1段150之7號14樓（碧嵐旺得福社區）之
    住處。詎乙○○見碧嵐旺得福社區均設有警衛代收住戶之信
    件及包裹，竟於甲○○遷入前開社區後至同年6月19日間之
    某日，以其出國無法收受由國外郵寄之包裹為由，商請甲○
    ○在上址代為收取，乙○○並與甲○○商議郵包之收件地址
    書寫為基隆市○○區○○路1段150之7號「11樓」，收件人
    則記載為「陸慶福」。甲○○不疑有他而應允之，乙○○謀
    議既定，先於同年6月上旬至中旬間某日，試探性郵寄不詳
    包裹至基隆市○○區○○路1段150之7號「11樓」予「陸慶
    福」，惟因該社區150之7號「11樓」並無「陸慶福」其人，
    故社區警衛陳國華於收受前開包裹後即將該包裹退回運送人
    ，甲○○得知後，旋至該社區警衛室向陳國華說明，謂爾後
    如有上開地址及收件人為「陸慶福」之包裹時，則交由該社
    區150之7號14樓之住戶收取，並請陳國華轉告其餘警衛吳文
    華、許石雄等人。嗣後乙○○復分別於同年6月19日、同年6
    月27日、以及同年7月29日，連續三次郵寄不詳包裹至該社
    區150之7號「11樓」予「陸慶福」，均分別由該社區警衛許
    石雄、吳文華等人代收後，再分別交由甲○○或不知情之邵
    志銘簽收。乙○○見以上述迂迴之方式郵寄包裹，均能順利
    得逞，遂共同基於私運第三級毒品愷他命入境之犯意聯絡，
    乙○○先於同年9月初某日，洽由亦具有私運第三級毒品愷
    他命入境犯意聯絡，名為「RONALDO GALLEON」之不詳成年
    男子，自菲律賓將液態之第三級毒品愷他命，分裝成4桶（
    總淨重19,504.15公克，取8.35公克鑑驗，驗餘淨重合計
    19,495.8公克，純度約3.02%），於同年9月8日，委託「洋
    基通運股份有限公司」馬尼拉站之不知情工作人員，以「
    vinegar」（食用醋）之名義報關進口（提單號碼為0000000
    000號），收貨地址及收貨人均以上述之方式，填載為基隆
    市○○區○○路1段150之7號「11樓」及「陸慶福」，並於
    翌日（即同年月9日）交由中華航空公司CX2042號班機於同
    日凌晨運抵桃園國際機場，而私運第三級毒品愷他命之管制
    物品入境，再由不知情之工作人員堆放於長榮倉儲貨運站洋
    基快遞進口專區。嗣於同日上午6時5分許，財政部臺北關稅
    局會同內政部警政署航空警察局（下稱航警局）人員接獲密
    報而查獲上開包裹內之第三級毒品愷他命，即先行就上述第
    三級毒品愷他命及乙○○所有，供本件犯罪所用之塑膠桶4
    只予以扣押，另指派航警局警員丙○○等人循線於同年月10
    日前往基隆市○○區○○路1段150之號14樓查訪住戶邵志銘
    、楊美珠及甲○○等人，惟因一時查無明確證據後離去。而
    甲○○於得知員警查訪後，隨即搬離上開處所。直至甲○○
    所涉之前開案件經檢察官起訴後，臺灣桃園地方法院（下稱
    桃園地院）於94年12月12日緝獲甲○○歸案後，並在同院於
    95年2月21日審判時，甲○○始供稱前開私運第三級毒品愷
    他命入境之犯行係由乙○○所主導，檢察官始查悉上情。
二、案經臺灣桃園地方法院檢察署檢察官自動檢舉簽分後呈臺灣
    高等法院檢察署檢察長令轉臺灣基隆地方法院檢察署檢察官
    偵查起訴。
    理  由
壹、證據能力方面：
一、按被告以外之人於審判外之言詞或書面陳述，除法律有規定
    者外，不得作為證據，刑事訴訟法第159條第1項固定有明文
    。惟被告以外之人於審判外之陳述，雖不符同法第159條之1
    至之4之規定，而經當事人於審判程序同意作為證據，法院
    審酌該言詞陳述或書面陳述作成時之情況，認為適當者，亦
    得為證據。又當事人、代理人或辯護人於法院調查證據時，
    知有第159條第1項不得為證據之情形，而未於言詞辯論終結
    前聲明異議者，視為有前項之同意，此亦據同法第159條之5
    規定甚明。查本件證人邵志銘、楊美珠、韓永慶（洋基公司
    之員工）及陳國華於警詢時之陳述，均屬被告以外之人在審
    判外之陳述而屬傳聞證據，且不符刑事訴訟法第159條之3之
    規定，惟檢察官、被告及辯護人就上開陳國華審判外之陳述
    ，於原審法院審理時均陳明同意作為證據，另對於前述楊美
    珠、韓永慶於警詢時之陳述，迄於本院言詞辯論終結前均未
    聲明異議，而本院審酌渠等於陳述作成時之情況，核無違法
    取證之瑕疵，亦認為以之作為證據為適當，依上開規定，上
    開證人前述審判外之陳述，得為證據。
二、至前開證人陳國華及丁○○（航警局之警員）、許石雄於檢
    察官偵查中，經具結而向檢察官所為陳述，並無顯有不可信
    之情況，依同法第159條之1第2項之規定，該陳述亦得為證
    據。
貳、實體方面：
一、訊據被告乙○○固坦承其與甲○○相識，且其綽號確為「奧
    力薇」，惟矢口否認曾委託甲○○在基隆「碧嵐旺得福社區
    」代收署名「陸慶福」之包裹，亦不知扣案之第三級毒品愷
    他命4桶之來源與寄件人為何人云云。證人甲○○於原審審
    理時結證稱，於前揭時期借住在其乾姐楊美珠所承租之基隆
    市○○區○○路1段150之7號14樓（碧嵐旺得福社區），並
    受綽號「奧力薇」之乙○○之託代為收取包裹，且於第一次
    未取得包裹時，前往該社區警衛室向警衛陳國華查詢有無包
    裹，並於92年6月19日、6月27日先後二次代「奧力薇」收取
    地址為該社區150之7號「11樓」收件人為「陸慶福」之不明
    包裹後，旋即轉交予「奧力薇」，而邵志銘亦於同年7月29
    日代為收取書寫上開地址及收件人為陸慶福之不明包裹攜回
    上開租屋處，旋由伊轉交予「奧力薇」等情明確。甲○○另
    稱，「奧力薇」是伊老大，「奧力薇」交代伊代為收取包裹
    ，伊不敢過問包裹內為何物品，故不知包裹內之物品係第三
    級毒品愷他命。
二、經查：
    (一)財政部臺北關稅局承辦人員接獲密報，會同航警局人員於
      92年9月9日上午6時5分許，在桃園中正國際機場長榮倉儲
      貨運站洋基快遞進口專區，查獲由「RONALDO GALLEON」
      之成年男子，於同年9月8日自菲律賓委由洋基公司馬尼拉
      站之工作人員，以「vinegar」（食用醋）之名義報關進
      口（提單號碼為0000000000號），由中華航空公司CX2042
      號班機載運，於92年9月9日凌晨某時運抵桃園中正國際機
      場，欲寄交予住在基隆市○○區○○路1段150之7號「11
      樓」之「陸慶福」之液體4桶等情，業經證人韓永慶於警
      詢時證述及證人丁○○於檢察官偵查時具結證述屬實（見
      5842號偵卷第15、16、52、53頁），並有DHL送貨單、進
      口報單、財政部臺北關稅局92年9月8日北普遞字第92119
      號函及該局扣押貨物收據、搜索筆錄各1份暨扣案物品之
      照片10張在卷可稽（見同上偵卷第25至34頁），而前開扣
      案以「vinegar」（食用醋）之名義報關進口之4桶液體，
      經送鑑定後，均含有第三級毒品愷他命之成分（總淨重
      19,504.15公克，取8.35公克鑑驗，驗餘淨重計19,495.8
      公克，純度約3.02％），亦有內政部警政署刑事警察局92
      年11月11日刑鑑字第0920178101號鑑驗通知書及該局95年
      3月8日刑鑑字第0950029645號鑑定書各1紙在卷可資佐證
      （見同上偵卷第18頁、原審法院94訴緝字第195號卷第99
      頁），足見扣案之4桶液體，確含有第三級毒品愷他命成
      分之事實，洵堪認定。
    (二)證人甲○○證稱楊美珠為伊乾姐，楊美珠與邵志銘共同租
      屋居住在基隆市○○區○○路150之7號14樓（碧嵐旺得福
      社區），伊向楊美珠借住上開處所，並自遷入「碧嵐旺得
      福社區」約二個月後，開始為「奧力薇」收取包裹，而其
      自警衛室簽收收件人為「陸慶福」之包裹之日期，分別為
      92年6月19日、6月27日，業據證人甲○○供述在卷（見原
      審法院上開195號卷第35頁），並有該社區代收住戶掛號
      信件登記簿一紙在卷可稽（見同上5482號偵卷第13頁），
      而證人楊美珠於警詢時亦證述甲○○係於同年4、5月間遷
      入等語（見同上偵卷第8頁背面），足見甲○○係於92年4
      月間某日遷入楊美珠、邵志銘承租之該社區150之7號14樓
      居住。甲○○另稱於92年6月19日前某日，「奧力薇」載
      伊回到上開社區，「奧力薇」說他出國怕收不到國外寄來
      的包裹，伊居住之社區有警衛可以代收，伊就將地址給「
      奧力薇」等情（見原審法院同上195號卷第179、181頁）
      ，可見「奧力薇」係於甲○○遷入該社區之日起至92年6
      月19日間之某日，委請甲○○代收包裹。又依該社區之代
      收住戶掛號信件登記簿記載，甲○○各於92年6月19日及
      同年月27日代收該社區收件人為「陸慶福」之包裹各1件
      ，邵志銘於同年7月29日代收上述收件人之包裹1件，有上
      述卷附之代收住戶掛號信件登記簿可證（見偵卷第12、13
      頁），而證人邵志銘於原審法院審理時結證稱：伊將代收
      之上開包裹攜回住處，即由甲○○取走等情在卷（見原審
      法院同上195號卷第141、142頁），甲○○亦坦承前述簽
      收之包裹隨即由伊聯絡「奧力薇」後，由「奧力薇」本人
      或委託他人取走等語屬實（見同上原審法院卷第180頁）
      ，足見甲○○確於前開92年6月19日、同年月27日、同年7
      月29日先後三次為「奧力薇」代收包裹之情節，堪可認定
      。
    (三)被告乙○○坦認與甲○○為朋友關係，甲○○曾住被告家
      裡，核與甲○○於原審所證其曾住被告家裡相符。依卷附
      本院被告前案紀錄表所載，張告乙○○確曾因犯組織犯罪
      條例案件經偵查起訴（嗣經判決無罪確定），是證人甲○
      ○所證被告為其老大一語，尚非虛構。證人甲○○於本案
      發生之92年年僅18歲，涉世未深，其在外遊蕩，與被告同
      住，聽從被告指示行事，尚非全然無據。查被告92年4月
      23日、92年5月11日、92年6月3日、92年8月15日、92年10
      月29日（經澳門），先後多次出境至菲律賓馬尼拉（出入
      境資料詳原審卷第96頁所附法務部入出境資訊連結作業表
      ），而各次出境後不久甲○○便收獲快捷郵包，顯見該快
      捷郵包係被告安排自馬尼拉所寄出無疑。惟查獲本件之前
      幾次之包裹並非違禁品，因此並未驚動警方，被告自以為
      計已得逞，而於92年9月8日自馬尼拉以「食用醋」之名義
      進口遭扣案之愷他命液體4桶。被告辯稱去馬尼拉與本件
      毒品案無涉，其純係與朋友談生意云云，與事實不符，不
      足採信。證人甲○○於本院審理時猶結證稱：確是乙○○
      要其簽收包裹。被告於甲○○前案本院審理時證稱其與甲
      ○○間並無仇怨，甲○○一再結證稱確係被告要其簽收包
      裹無誤。甲○○既係跟隨被告，尊被告為「老大」，若非
      被告囑其代收包裹，其斷無接續代被告收取包裹，尤無故
      意誣攀被告之理。被告辯稱從來沒有拜託甲○○替其代收
      包裹，難予採信。又被告（以其兄張立人名義）於95年7
      月14日赴臺灣臺北看守所接見因涉本案而被羈押之甲○○
      ，甲○○於會面時與被告對話略以：「我叫別人去找你，
      只是希望你來看我而已，而你都不出面，我想說……。我
      被判5年2月，是運輸（毒品罪），不過不要緊，我不要告
      了。」被告回答略以：「要訴啦，……你傳我當證人啦，
      這不是你的事情，你……」。甲○○覆稱：「我只是要叫
      你來看我而已，你知道嗎，上次你來看我時，我在想你怎
      麼沒來看我。」（詳本院95上訴2282號甲○○毒品案卷第
      72至75頁），由該對話亦足以佐證甲○○被羈押後，急於
      找被告出面，被告心虛不得不出面之情躍然紙上。另依本
      院被告前案紀錄表所載，被告曾於91年間因販賣第三級毒
      品罪，經判處有期徒刑1年3月確定，足以佐證被告確有運
      輸第三級毒品進入我國之動機。綜上，被告空言否認犯罪
      ，難以採信。至於證人甲○○在有固定地址之情形下，接
      受被告委託代收包裹，其主觀上應僅係單純聽信被告所言
      於其出國不在時代收包裹，並無與被告有本件犯意之聯絡
      ，故經本院判決無罪確定，附此敘明。
三、按毒品危害防制條例業於92年7月9日修正公布全文，並於93
    年1月9日施行，有關運輸第三級毒品之犯罪構成要件及罰則
    雖無變更，但該條例全文既經修正公布施行，依刑法第2條
    第1項前段之規定，應適用裁判時之新法。查愷他命係毒品
    危害防制條例第2條第2項第3款規定之第三級毒品；並為行
    政院依懲治走私條例第2條第4項授權訂定之管制物品項目及
    其數額甲類第4項規定之毒品，屬管制進出口之物品。被告
    赴菲律賓馬尼拉安排將上開愷他命以食用醋之名義，推由前
    述「RONALDO GALLEON」成年男子自菲律賓郵寄報關入境，
     係犯修正後毒品危害防制條例第4條第3項運輸第三級毒品
    罪及懲治走私條例第2條第1項之私運管制物品進口罪。本件
    被告與「RONALDO GALLEON」成年男子具有犯意聯絡，應論
    以共同正犯。其委由不知情之洋基公司成年工作人員辦理報
    關進口手續，再經由不知情之中華航空公司成年工作人員以
    前揭班機，將本件毒品運輸入境，為間接正犯。又被告係以
    一行為觸犯上開兩罪名，為想像競合犯，依刑法第55條之規
    定，應從一重之運輸第三級毒品罪處斷。檢察官起訴法條雖
    未敘及被告另犯有懲治走私條例第2條第1項之私運管制物品
    進口罪，然被告既經由國外郵寄包裹至本國，則其有懲治走
    私條例第2條第1項之私運管制物品進口之犯行甚明。且本罪
    既與被告所犯運輸第三級毒品之犯行，具有想像競合犯之裁
    判上一罪關係，基於審判不可分之原則，本院自應併予審究
    。又被告雖曾先後收受三件包裹，然此三件包裹內之物品並
    無證據足認有第三級毒品愷他命，且檢察官並未起訴被告此
    部分行為亦涉有私運第三級毒品入境之犯行，此部分自無從
    為不利於被告之認定，附此敘明。
四、原審未能詳查，遽以證人甲○○所供僅係片面之指證，而為
    被告無罪之判決，自非允洽。檢察官上訴，執此指摘原判決
    不當，核有理由，自應由本院將原判決予以撤銷改判。爰審
    酌被告私運愷他命入境之數量甚鉅，苟流入市面，將危害國
    民健康及造成社會不安，惡性非輕，且犯後猶飾詞圖卸，兼
    衡其素行不良等一切情狀，量處有期徒刑伍年貳月，以示懲
    戒。按毒品危害防制條例第2條第2項規定，毒品依其成癮性
    、濫用性及對社會危害性分為四級，並就製造、運輸、販賣
    、意圖販賣而持有、以非法方法使人施用、引誘他人施用及
    轉讓等不同品項毒品之行為，分別定其處罰。至施用或持有
    第三、四級毒品，因其可罰性較低，故予除罪化，僅就施用
    及持有第一、二級毒品科以刑罰。惟鑑於第三、四級毒品均
    係管制藥品，特於同條例第11條之1明定無正當理由，不得
    擅自持有；第18條第1項後段復規定查獲之第三、四級毒品
    ，無正當理由而擅自持有者，沒入銷燬之。從而，依同條例
    第18條第1項後段應沒入銷燬之毒品，專指查獲之施用、持
    有第三、四級毒品而言；倘係查獲之製造、運輸、販賣、意
    圖販賣而持有、以非法方法使人施用、引誘他人施用或轉讓
    之第三、四級毒品，既屬同條例相關法條明文規定處罰之犯
    罪行為，即非該條項應沒入銷燬之範圍。又同條例第19條第
    1項所定「供犯罪所用或因犯罪所得之物」，係指犯第4條至
    第9條、第12條、第13條或第14條第1項、第2項之罪所用或
    所得之物，不包括毒品本身在內，自不得為第三、四級毒品
    之沒收依據（以犯第4條第3項販賣第三級毒品罪為例，其供
    犯罪所用之物，當指「供販賣第三級毒品所用之物」而言；
    第三級毒品本身為販賣之標的，為遂行販賣該毒品使用之物
    ，始屬「供犯罪《犯第4條第3項之販賣第三級毒品罪》所用
    之物」，其理至明）。同條例對於查獲之製造、運輸、販賣
    、意圖販賣而持有、以非法方法使人施用、引誘他人施用及
    轉讓第三、四級毒品之沒收，並無特別規定，如其行為已構
    成犯罪，則該毒品即屬不受法律保護之違禁物，應回歸刑法
    之適用，依刑法第38條第1項第1款之規定沒收之，最高法院
    95年度台上字第911號判決意旨參照。準此而論，本件扣案
    液態之第三級毒品愷他命（驗餘淨重合計19,495.8公克，純
    度約3.02％）係屬違禁物，不問屬於犯人與否，應依刑法第
    38條第1項第1款之規定沒收，而鑑驗耗損之8.35公克愷他命
    ，既已滅失，自無庸再予宣告沒收。至盛裝前開愷他命之塑
    膠桶4個，自屬被告所有，且係供本件私運愷他命入境犯罪
    所用之物，應依修正後毒品危害防制條例第19條第1項前段
    之規定諭知沒收。
據上論斷，應依刑事訴訟法第369條第1項前段、第364條、第299
條第1項前段，修正後毒品危害防制條例第4條第3項、第19條第1
項前段，懲治走私條例第2條第1項、第11條，刑法第11條前段、
第2條第1項前段、第28條、第55條、第38條第1項第1款，判決如
主文。
本案經檢察官蔡薰慧到庭執行職務。
中    華    民    國    97    年    3     月    14    日
                  刑事第十二庭  審判長法  官  蔡永昌
                                      法  官  蘇素娥
                                      法  官  陳榮和
以上正本證明與原本無異。
如不服本判決，應於收受送達後十日內向本院提出上訴書狀，其
未敘述上訴之理由者並得於提起上訴後十日內向本院補提理由書
（均須按他造當事人之人數附繕本）。
                                      書記官  林吟玲
中    華    民    國    97    年    3     月    14    日
附錄：本案論罪科刑法條全文
修正後毒品危害防制條例第4條第3項
製造、運輸、販賣第三級毒品者，處五年以上有期徒刑，得併科
新臺幣五百萬元以下罰金。
懲治走私條例第2條第1項
私運管制物品進口、出口逾公告數額者，處七年以下有期徒刑，
得併科新臺幣三百萬元以下罰金。


司法院資訊處製作；財團法人民間司法改革基金會備份。
